ACORDAO-COMPLETO-2416230

ACÓRDÃO 2531/2020 ATA 36/2020 - PLENÁRIO

VISTOS, relatados e discutidos estes autos em que se aprecia recurso de revisão interposto por José Jeová Souto Mota, ex-prefeito municipal de Tamboril/CE (gestão 2009-2012) , contra o Acórdão 4216/2017-TCU-Segunda Câmara, retificado por inexatidão material pelo Acórdão 6062/2017-TCU-Segunda Câmara, por meio do qual o Tribunal julgou irregulares as contas do recorrente, com imputação de débito e multa, em razão da impugnação total das despesas do Convênio 1.690/2009, que tinha por objeto o apoio à realização do Projeto intitulado "Réveillon 2010";
ACORDAM os Ministros do Tribunal de Contas da União, reunidos em sessão do Plenário, ante as razões expostas pelo Relator, em:
9.1. com fundamento no art. 32, inciso III, e 35 da Lei 8.443/1992, conhecer e negar provimento ao recurso de revisão;
9.2. dar ciência deste acórdão ao recorrente.

Recurso de revisão interposto contra acórdão que julgou irregulares as contas do recorrente, com imputação de débito e multa, em razão da impugnação total das despesas de convênio para realização de evento festivo.

Município de Tamboril/CE.

3. Recorrente: José Jeová Souto Mota (XXX.952.263-XX).

13.1. Ministros presentes: Ana Arraes (na Presidência), Walton Alencar Rodrigues, Benjamin Zymler, Augusto Nardes, Aroldo Cedraz, Bruno Dantas (Relator) e Vital do Rêgo.
13.2. Ministro-Substituto convocado: Marcos Bemquerer Costa.
13.3. Ministros-Substitutos presentes: André Luís de Carvalho e Weder de Oliveira.

ACORDAO-COMPLETO-2435441

Acórdão 334/2021 - Plenário

José Jeová Souto Mota

TRF-1

JOSÉ JEOVÁ SOUTO MOTA

JOSE JEOVA SOUTO MOTA

BRUNO DANTAS

Ministro-Substituto Marcos Bemquerer Costa.

Por registrar as principais ocorrências havidas no andamento do processo até o momento, resumindo os fundamentos das peças acostadas aos autos, adoto como relatório, com os ajustes necessários, a instrução da Secretaria de Recursos (peça 123) , que contou com a anuência do corpo diretivo da unidade (peças 124) e do Ministério Público junto ao TCU (peça 125) :
"INTRODUÇÃO
1. Trata-se de recurso de revisão interposto pelo Sr. Jose Jeová Souto Mota, por meio do qual se insurge contra o Acórdão 4216/2017-TCU-Segunda Câmara, Relator Ministro-Substituto Marcos Benquerer Costa, retificado, pelo Acórdão 6062/2017-TCU-Segunda Câmara (peça 65) , e confirmado pelos Acórdãos 7195/2018 e 1083/2018, ambos da 2ª Câmara (peças 63 e 74, respectivamente) , e pelo Acórdão 2888/2019-TCU-Plenário (peça 114) .
1.1. A deliberação recorrida, após a retificação do item 9.3 pelo Acórdão 6062/2017-TCU-Segunda Câmara, apresenta o seguinte teor, transcrevendo-se em destaque os itens objeto do presente recurso de revisão:
'9.1. com fundamento nos arts. 1º, inciso I, 16, inciso III, alínea c, 19, caput, e 23, inciso III, da Lei 8.443/1992, julgar irregulares as contas do Sr. José Jeová Souto Mota, condenando-o ao pagamento da quantia de R$ 200.000,00 (duzentos mil reais) , com a fixação do prazo de 15 (quinze) dias, a contar da notificação, para que comprove, perante o Tribunal (art. 214, inciso III, alínea a do Regimento Interno/TCU) , o recolhimento da dívida ao Tesouro Nacional, atualizada monetariamente e acrescida dos juros de mora, calculados a partir de 24/06/2010, até a data do efetivo recolhimento, na forma prevista na legislação em vigor, abatendo-se, na execução, o valor de R$ 1.388,87 (um mil, trezentos e oitenta e oito reais e oitenta e sete centavos) , recolhido em 02/08/2010, nos termos da Súmula/TCU 128; 
9.2. aplicar ao Sr. José Jeová Souto Mota a multa prevista nos arts. 19, caput, e 57 da Lei 8.443/1992, no valor de R$ 30.000,00 (trinta mil reais) , fixando-lhe o prazo de 15 (quinze) dias, a contar da notificação, para que comprove, perante o Tribunal (art. 214, inciso III, alínea a, do Regimento Interno) , o recolhimento da dívida ao Tesouro Nacional, atualizada monetariamente desde a data do presente Acórdão até a do efetivo recolhimento, se for paga após o vencimento, na forma da legislação em vigor;
9.3. autorizar, caso requerido, nos termos do art. 26 da Lei 8.443/1992 c/c o art. 217 do Regimento Interno/TCU, o parcelamento das dívidas em até 36 (trinta e seis) parcelas mensais e sucessivas, sobre as quais incidirão os correspondentes acréscimos legais (débito: atualização monetária e juros de mora; multa: atualização monetária) , esclarecendo ao responsável que a falta de pagamento de qualquer parcela importará no vencimento antecipado do saldo devedor, sem prejuízo das demais medidas legais;
9.4. autorizar, desde logo, a cobrança judicial das dívidas a que se referem os subitens anteriores, nos termos do art. 28, inciso II, da Lei 8.443/1992;
9.5. enviar cópia deste Acórdão, bem como do Relatório e do Voto que o fundamentam, à Procuradoria da República no Estado do Ceará, nos termos do art. 16, § 3º, da Lei 8.443/1992 c/c art. 209, § 7º, do Regimento Interno do TCU, e ao Ministério do Turismo.'
HISTÓRICO
2. Trata-se de tomada de contas especial (TCE) instaurada pelo Ministério do Turismo (MTur) , em desfavor do Sr. José Jeová Souto Mota, então prefeito do Tamboril/CE, gestão 2009- 2012, em razão da impugnação total das despesas do Convênio 1.690/2009, registro Siconv 723189 (peça 1, pp. 40-57) , que tinha por objeto o apoio à realização do Projeto intitulado 'Réveillon'. 
2.1. O convênio teve vigência de 16/12/2009 a 11/10/2010 e foi firmado no valor de R$ 208.600,00, sendo R$ 200.000,00 correspondentes à parcela da concedente e R$ 8.600,00 a contrapartida da convenente (peça 1, p.167) . 
2.2. A Nota Técnica de Reanálise 553/2013 (peça 1, p. 104-108) e a Nota Técnica de Reanálise Financeira 689/2014 (peça 1, p. 113-120) , que fundamentaram a instauração da Tomada de Contas Especial, concluíram pela reprovação das contas do convênio 1.690/2009, em função das irregularidades na execução física e financeira do objeto.  
2.3. No âmbito desta Corte de Contas, a então Secex/CE promoveu a citação do Sr. Jose Jeová Souto Mota, com intuito de esclarecimento de falhas técnicas e financeiras detalhadas em ofício de fevereiro de 2016 (peça 13) . 
2.4. O responsável compareceu aos autos e apresentou suas alegações de defesa à peça 23.  Em essência, o ex-prefeito acostou aos autos declarações de autoridades locais, atestando a ocorrência do evento com exibição do vídeo institucional do MTur (peça 23, p. 48-50) , fotos dos shows  (peça 23, p. 52-62) , suposto cartaz do evento (peça 23, p. 63-64) , relatórios de prestação de contas elaborados pelo próprio responsável (peça 23, p. 65-75) , documentos relacionados ao Pregão Presencial que teria culminado com a contratação da empresa Francisco do Carmo Filho Publicidades (peça 23, p. 77-78) , notas fiscais e recibos emitidos pela referida empresa (peça 23, p. 79-80) , cópia de contratos que teriam sido pactuados para a realização da festividade (peça 23, p. 83-94) , além da microfilmagens dos cheques (peça 23, p. 96-111) .
2.5. Em sua análise de mérito, a então Secex-CE concluiu que as alegações apresentadas pelo responsável não poderiam ser acatadas, uma vez que o mesmo não logrou êxito em comprovar a realização do evento, o nexo causal entre os recursos recebidos, os pagamentos realizados com as verbas federais repassadas e a desconformidade com o Plano de Trabalho apresentado quando da formalização do ajuste (peça 24, p. 17) .   
2.6. O representante do parquet especializado, por sua vez, concordou com o encaminhamento proposto pela unidade instrutora, excetuando-se a aplicação também da multa prevista no art. 58, inciso II, da Lei 8.443/1992, por considerar que a apenação com base no art. 57 da Lei 8.443/1992 se mostrava suficiente para o caso em questão (peça 27) .
2.7. Acolhendo os pareceres do Ministério Público/TCU e do Relator a quo, esta Corte, em síntese, entendeu que os documentos apresentados não permitiram atestar a consecução do objeto pactuado, tendo em vista a ausência de cópias dos contratos firmados com os artistas para a realização dos shows, bem como de documentação comprobatória da efetiva realização do evento pactuado, nos moldes especificados no plano de trabalho. 
2.8. Por meio do Acórdão 4216/2017-TCU-Segunda Câmara (peça 28) , o Tribunal condenou o responsável em débito no valor de R$200.000,00, abatendo-se, na execução, o valor de R$ 1.388,87, recolhido em 02/08/2010, bem como aplicou-lhe multa no valor de R$30.000,00.
2.9. Irresignado, o responsável interpôs recurso de reconsideração (peças 47-50) . Após a análise do feito por essa unidade instrutora (peça 59, p. 11) , propôs-se negativa de provimento, tendo o MPTCU anuído com a proposta (peça 62) , o que foi acolhido pelo Relator a quo, Aroldo Cedraz (peça 64) , que foi acompanhado pelos demais ministros da colenda 2ª Câmara por meio do Acórdão 7195/2018 (peça 63) .
2.10. Na sequência, o responsável interpôs embargos de declaração (peças 70-72) , que, todavia, foi rejeitado pelo Acórdão 10863/2018-TCU-Segunda Câmara (peça 74) . Por último, o responsável ainda interpôs agravo (peças 107-109) , que também foi rejeitado pelo Acórdão 2888/2019-TCU-Plenário (peça 114) .
2.11. Ainda irresignado, o recorrente interpôs o presente recurso de revisão (peças 91-99 e 113) , que se fundamenta nas altercações que, adiante, passar-se-á a relatar.
EXAME DE ADMISSIBILIDADE
3. Reitera-se o exame preliminar de admissibilidade proposto nas instruções precedentes desta unidade instrutora (peças 103 e 104) , ratificado pelo Ministro-Relator Bruno Dantas (peça 106) , que concluiu pelo conhecimento do recurso de revisão acostado às peças 91-99, com fundamento nos artigos 32, inciso III, e 35, inciso III, da Lei 8.443/1992, sem a atribuição de efeito suspensivo ao Acórdão 4216/2017-TCU-Segunda Câmara. 
EXAME DE MÉRITO
4. Constitui objeto do presente exame responder se:
i. houve a execução física do objeto;
ii. houve desvio do objeto conveniado e outras irregularidades; 
Da execução física do objeto do convênio
5. O Sr. José Jeová Souto Mota (ex-prefeito) defende que os recursos federais foram devidamente empregados no objeto do Convênio 1.690/2009.    
5.1. Defende a alegação acima com base nos seguintes argumentos:
a) as novas fotografias acostadas aos autos evidenciariam a realização do evento festivo (peça 91, p. 3-6, 15-16 e 21-22) ;
b) as declarações acostadas das duas bandas que teriam tocado no festival comprovariam a realização do evento (peça 91, p. 6-7 e 21) ;
c) os dois contratos firmados conteriam erro de digitação do objeto contratual e por isso não teriam feito referência expressa ao 'Reveillon de 2010' (peça 91, p. 17-20) ;
d) quanto ao serviço de iluminação, as fotografias acostadas evidenciariam o evento como um todo e caberia ao Ministério do Turismo ter enviado um representante para atestar os mínimos detalhes do evento (peça 91, p. 22-23) ;
e) quanto aos geradores do evento, em que pese a falta de fotografias para a sua comprovação, não seria possível realizar um evento em praça pública sem que houvesse um suprimento adequado de energia elétrica, que não poderia ser provido por uma ligação adicional por parte da companhia local de energia elétrica (peça 91, p. 23-24) ;
f) quanto aos banheiros químicos, em que pese a falta de fotografias para a sua comprovação, não se poderia realizar um evento dessa magnitude sem eles, em razão da inexistência dessa infraestrutura no local (peça 91, p. 24-25) ;
g) quanto à locação do palco, as fotos apresentadas não teriam demonstrado a existência dos camarins previstos, pois os mesmos teriam sido localizados na parte de trás do palco, bem como esse item não faria parte do rol de documentos exigidos para a aprovação da prestação de contas (peça 91, p. 25-26) ;
h) quanto à locação de telões, a nova foto acostada aos autos demonstraria que ele teria sido disponibilizado no evento (peça 91, p. 26-27) ;
i) quanto ao fato de a empresa contratada para o serviço de segurança do evento não estar devidamente cadastrada pela Polícia Federal, a própria empresa organizadora do evento teria disponibilizado seguranças não armados para prestar apoio à Polícia Militar e nunca teria sido cobrado anteriormente uma exigência dessa natureza (peça 91, p. 27-28) ;
j) as cópias dos cheques e das notas fiscais acostadas aos autos evidenciariam a realização do evento (peça 91, p. 31-33) .    
Análise
5.2. De início, as novas fotografias e documentações evidenciam que o evento festivo 'Reveillon 2010' aconteceu, todavia não sustentam uma comprovação de que os bens e serviços contratados para a festividade com os recursos federais repassados realmente foram disponibilizados à municipalidade. 
5.3. Nesse sentido, além da peça recursal (peça 91) , foram acostadas fotografias (peças 92 e 99) , declarações das bandas atestando a participação no evento (peças 93 e 94) ; e cópias de cheques (peça 95) . Foram acostadas ainda documentação no sentido de comprovar os gastos que ocorreram fora do plano de trabalho e que serão analisados na sessão seguinte: declaração do Banco do Nordeste atestando a aprovação das contas dos recursos emprestados por essa instituição financeira (peça 96) e diversas documentações referentes a essas contratações específicas (peças 97 e 98) .
5.5. Passando para as alegações recursais, cabe salientar que conforme o disposto no parágrafo único do art. 70 da CF/88, no art. 93 do Decreto-Lei 200/1967 e no art. 66 do Decreto 93.872/1986, cabe àqueles que receberam ou geriram recursos do Estado comprovar a sua boa e regular aplicação. Com fundamento nesses dispositivos, a jurisprudência do TCU é uníssona pela inversão do ônus da prova dessa comprovação (Acórdão 11391/2019-TCU-Segunda Câmara e Acórdãos 2628/2019, 2559/2019, 2547/2019, 2504/2019, e 2249/19, todos do Plenário) .
5.6.  Dessa forma, deve o gestor apresentar um robusto conjunto probatório que confirme, inequivocamente, a boa e regular aplicação dos recursos federais transferidos, evidenciando o nexo causal entre as despesas realizadas e as fontes de recursos correspondentes.
5.7. No caso vertente, as fotografias evidenciam que realmente ocorreu o evento 'Reveillon 2010', que contou com a apresentação das bandas 'Lagosta Bronzeada' e 'Solteirões do Forró' (peça 92, p. 1-5) e com a disponibilização de um telão (peça 91, p. 26) .
5.8. Todavia, conforme alega o próprio recorrente, tal acervo fotográfico não comprova a disponibilização da infraestrutura de iluminação (item d) , de geradores (item e) , de banheiros químicos (item f) e de camarins (item g) , em termos de quantidades e especificações do que foi contratado com os recursos federais repassados.
5.9. Similarmente, os cheques (peça 95) atestam a execução financeira das contratações, entretanto não suportam uma comprovação da execução física dos itens que foram remunerados. 
5.9. No mesmo sentido, as simples declarações dos artistas que teriam tocado no evento (peças 93 e 94) não comprovam os R$ 210.000,00 que teriam sido gastos com o seu cachê (item b) . Sem outras informações adicionais, não é possível concluir que tais bandas foram remuneradas pelos valores aprovados no plano de trabalho. Em outras palavras, é 'possível' que mesmo tocando no evento, tais bandas tenham recebido um valor inferior ao declarado pelo responsável. 
5.10. Mesmo as Notas Fiscais 493 e 128 (item j) , que, sozinhas, já não seriam suficientes para comprovar o devido emprego dos recursos federais repassados, sequer atestam a despesas executadas, de modo a discriminar os artistas contratados e seus correspondentes cachês e a infraestrutura disponibilizada à municipalidade (peça 24, p. 16) .
5.11. Quanto à alegação de que caberia ao Ministério do Turismo enviar representante para atestar os detalhes do evento (item d) , em que pese esta visita in loco ser um bom instrumento para a verificação da correta aplicação dos recursos transferidos, tal visita não é obrigatória e pode ser sanada pela apresentação de fotografias e outras evidências das metas acordadas. Além disso, cabe novamente frisar que quem deve comprovar o bom e o regular emprego dos recursos públicos repassados é quem os geriu, e não o Ministério do Turismo que apenas os repassou. 
5.12. Pela mesma razão, deve ser rejeitada a alegação de que a empresa contratada para disponibilizar o serviço de segurança não tinha cadastro no órgão competente (item i) . Cabe ao responsável demonstrar que o serviço de segurança foi devidamente prestado. O ponto que deveria ter sido enfrentado não é se a empresa 'tem' ou 'não tem' registro no órgão competente, mas sim, a comprovação, seja por fotografias ou qualquer outro meio hábil, de que o quantitativo de homens acordado foi realmente disponibilizado para a segurança do evento festivo.
5.13. Por último, deve ser afastada a alegação da disponibilização dos telões (item h) . O plano de trabalho previu a disponibilização de dois telões de 200 polegadas ao custo unitário de R$ 950,00 (peça 59, p. 6) . Em que pese a fotografia inserta na peça 91, p. 26 evidenciar a disponibilização de um telão, as notas fiscais 493 e 128 (peça 91, p. 31-33) não discriminam qualquer serviço dessa natureza.  
5.14. Por todo o exposto, o responsável não logrou êxito em comprovar o nexo causal entre os recursos federais repassados e o objeto do Convênio 1.690/2009.
Do desvio do objeto e das outras irregularidades
6. O Sr. José Jeová Souto Mota (ex-prefeito) defende a inexistência de desvio do objeto do Convênio 1.690/2009.
6.1. Sustenta a alegação acima com base nos seguintes argumentos:
a) a nova documentação acostada evidenciaria que o Banco do Nordeste arcou com a diferença de R$ 10.000,00 entre o valor do contrato (R$ 135.400,00) com a Empresa Francisco do Carmo Filho Publicidades e o valor pago (R$ 125.400,00) com os recursos do convênio (peça 92, p. 7-12) ;
b) a própria unidade técnica do TCU teria reconhecido a regularidade do fato acima e o voto condutor do acórdão que rejeitou os recursos de reconsideração teria feito nova menção indevida a esta irregularidade (peça 92, p. 11) ;
c) os recursos gastos fora do plano de trabalho teriam sido realmente empregados na finalidade do convênio e teria ocorrido para incrementar o evento realizado. Em razão disso, caberia o julgamento pela regularidade com ressalvas das contas, nos termos dos Acórdãos 5300/2008 e 7312/2014, ambos da 2ª Câmara (peça 92, p. 13-14) ;
d)  em razão da falta de tempo hábil para organizar o evento a tempo da festa de réveillon, o certame teria sido realizado antes da aprovação do plano de trabalho que teria ocorrido em 16/12/2009 (menos de duas semanas para o evento) . Como foi necessário acrescentar itens não previstos na licitação, a prefeitura teria contratado serviços complementares, no valor de R$ 42.250,00, necessários à realização do evento, com recursos provenientes da economia obtida com o desconto da licitação (peça 92, p. 29-30) . 
Análise
6.2. De início, as alegações não sustentam outra modificação da decisão vergastada.
6.3. Primeiramente, a decisão vergastada enfrentou nos seguintes termos o desvio de objeto do Convênio 1.690/2009:
'20. No tocante ao fato de o responsável, sem autorização do órgão concedente, ter utilizado parcela da verba federal para realização de outra festividade, alheia ao objeto do Convênio 1.690/2009, entendo restar caracterizado desvio de objeto, pois embora a aplicação dos recursos não tenha se restringido ao custeio de festa de réveillon, a finalidade avençada de realização de festividade foi mantida, sendo importante ressaltar que, apesar de o ajuste ter sido assinado em 16/12/2009, com vigência até 11/10/2010, os recursos federais só foram efetivamente disponibilizados, mediante ordem bancária, em 24/6/2010, ou seja, meses depois das festividades de final de ano.
21. Nessas situações em que há desvio de objeto, esta Corte de Contas tem se posicionado no sentido de aceitar as justificativas dos gestores, desde que comprovado o interesse público da alteração realizada, se não houver outras irregularidades. 
22. Contudo, no caso concreto que ora se analisa, além dessa irregularidade, outra mais grave foi identificada na prestação de contas do responsável encaminhada ao Ministério do Turismo, tendo em vista a falta de comprovação de nexo de causalidade entre as despesas realizadas e a verba federal repassada no âmbito do Convênio 1.690/2009, o que resultou na imputação ao ex-prefeito de débito correspondente ao valor total dos recursos que lhe foram confiados.
23. Diante desse contexto, anuo ao entendimento do Parquet especializado, e considero que a aplicação ao ex-gestor da multa proporcional ao dano prevista no caput do art. 57 da Lei 8.443/1992 já se mostra suficiente para a situação encontrada nestes autos.' (destaques do original) 
 6.4. Pelo exposto, a decisão vergastada, acompanhando o posicionamento do MPTCU, afastou a multa do art. 58 da Lei 8.443/1992 e considerou que os recursos teriam sido empregados na 'finalidade avençada'. Todavia, as contas foram julgadas irregulares e o débito e a multa, com fundamento no art. 57 da Lei 8.443/1992, foram aplicados, em razão da 'falta de comprovação de nexo de causalidade entre as despesas realizadas e a verba federal repassada' (seção anterior) .
6.5. Assim, em que pese a comprovação de que o Banco do Nordeste arcou com a diferença de R$ 10.000,00 entre o valor do contrato com a Empresa Francisco do Carmo Filho Publicidades e o valor pago (peças 96-98) , tal fato não sustenta uma alteração da decisão vergastada pelo fato de a mesma já não ter reconhecido essa irregularidade e não ter sido aplicada penalidade por esse fato. 
6.6. Pela mesma razão, as alegações de que os recursos foram empregados na finalidade do convênio (item c) e de que a licitação ocorreu antes da aprovação do plano de trabalho (item d) devem ser rejeitadas. A decisão vergastada já entendeu que os recursos repassados foram empregados na 'finalidade' do evento. O débito e a multa foram aplicados em razão da não comprovação do nexo causal entre os recursos federais repassados e os gastos com o evento. 
6.7. Por todo o exposto, devem ser rejeitadas as alegações que propugnam pela inexistência de desvio do objeto do convênio. A decisão vergastada afastou essa irregularidade e o débito e a multa aplicados se deram em razão da não comprovação da aplicação dos recursos federais repassados no objeto do convênio (aspecto que foi analisado na seção anterior) . 
CONCLUSÃO
7. Das análises anteriores, ante os elementos constantes destes autos, o contexto normativo e as diretrizes jurisprudenciais aplicáveis ao caso, conclui-se: 
 (i) embora os documentos possam evidenciar a execução do objeto, inexistem elementos que estabeleçam o nexo causal entre as despesas realizadas e os valores transferidos, não havendo que se alterar a decisão vergastada (itens 5.) .
 (ii) não ter havido desvio de finalidade do objeto do Convênio 1.690/2009, todavia, o fato já foi reconhecido pela decisão vergastada, não implicando a sua alteração (itens 6.) 
7.1. Por todo o exposto, propõe-se conhecer do recurso de revisão interposto pelo Sr. José Jeová Souto Mota e, no mérito, negar-lhe provimento. 
PROPOSTA DE ENCAMINHAMENTO
8. Ante o exposto, com fundamento nos arts. 32, inciso III, e 35, inciso III, da Lei 8.443/92, submetem-se os autos à apreciação superior, com a seguinte proposta de encaminhamento:
a. conhecer do recurso de revisão interposto pelo Sr. José Jeová Souto Mota e, no mérito, negar-lhe provimento;
b. cientificar a recorrente e os demais interessados do acórdão que vier a ser prolatado, ressaltando-se que o relatório e o voto que o acompanharem podem ser consultados no endereço www.tcu.gov.br/acordaos, no dia seguinte ao de sua oficialização."
É o Relatório.

8.1. Mariana Pereira Mota (36116/OAB-CE) e outros, representando Jose Jeova Souto Mota.

Procurador Marinus Eduardo De Vries Marsico.

TOMADA DE CONTAS ESPECIAL. CONVÊNIO. MINISTÉRIO DO TURISMO. EVENTO INTITULADO "RÉVEILLON 2010". IMPUGNAÇÃO TOTAL DAS DESPESAS. CITAÇÃO. REJEIÇÃO DAS ALEGAÇÕES DE DEFESA. IRREGULARIDADE DAS CONTAS. DÉBITO. MULTA. RECURSO DE RECONSIDERAÇÃO. ARGUMENTOS INSUFICIENTES PARA REFORMA DO JULGADO. NEGATIVA DE PROVIMENTO. EMBARGOS DE DECLARAÇÃO. REJEIÇÃO. AGRAVO. REJEIÇÃO. RECURSO DE REVISÃO. ELEMENTOS INCAPAZES DE ALTERAR A DECISÃO. NEGATIVA DE PROVIMENTO.

TOMADA DE CONTAS ESPECIAL (TCE)

Secretaria de Recursos (Serur); Secretaria de Controle Externo de Tomada de Contas Especial (Secex TCE).

Em apreciação recurso de revisão interposto por José Jeová Souto Mota, ex-prefeito municipal de Tamboril/CE (gestão 2009-2012) , contra o Acórdão 4216/2017-TCU-Segunda Câmara, retificado por inexatidão material pelo Acórdão 6062/2017-TCU-Segunda Câmara. Por intermédio desse decisum, o recorrente teve suas contas julgadas irregulares com imputação de débito e multa. Essa decisão foi posteriormente mantida pelos Acórdãos 7.195/2018 e 1.083/2018, ambos da Segunda Câmara, e pelo Acórdão 2888/2019-TCU-Plenário.
A tomada de contas especial que deu origem a estes autos foi instaurada pelo Ministério do Turismo (MTur) em desfavor do ora recorrente, em razão da impugnação total das despesas do Convênio 1.690/2009, registro Siconv 723189, que tinha por objeto o apoio à realização do Projeto intitulado "Réveillon 2010".
As irregularidades que ensejaram a condenação do responsável foram a não comprovação da execução física (realização do evento) e financeira (nexo causal entre os recursos recebidos e os pagamentos realizados) , bem como a desconformidade da execução com o Plano de Trabalho.
O relator a quo entendeu que os documentos apresentados não permitiram atestar a consecução do objeto pactuado, tendo em vista a ausência de cópias dos contratos firmados com os artistas para a realização dos shows, bem como de documentação comprobatória da efetiva realização do evento pactuado, nos moldes especificados no plano de trabalho.
Nesta oportunidade, o recorrente busca impugnar a decisão desta Corte aduzindo, em síntese, as seguintes questões: a execução física do convênio e a inexistência de desvio de objeto.
Após examinar as razões recursais, a Secretaria de Recursos concluiu que não foram trazidos elementos suficientes para alterar a deliberação recorrida, razão pela qual, com a concordância do Ministério Público junto ao TCU, propõe o não provimento do apelo recursal.
II
Preliminarmente, ratifico o despacho exarado no sentido de que o presente recurso deve ser conhecido, por preencher os requisitos de admissibilidade previstos na Lei 8.443/1992.
Com relação ao mérito, no caso dos convênios, o dever de prestar contas e de demonstrar a regular aplicação dos recursos públicos, fundado no art. 70, p. único, da Constituição Federal e previsto também em normas infraconstitucionais, tais como o art. 93 do Decreto-Lei 200/1967 e o art. 145 do Decreto 93.872/1986, abrange tanto a execução física quanto a execução financeira. Diante disso, cabe ao gestor, além da demonstração do fiel cumprimento do objeto pactuado (execução física) , demonstrar o regular emprego dos recursos públicos na execução desse objeto (execução financeira) , em especial o nexo causal entre a execução e os documentos de despesa apresentados pelo convenente.
No caso sob exame, mesmo após todos os meios de impugnação utilizados, o recorrente não logrou êxito em demonstrar a execução do ajuste. Nesta ocasião, conforme bem disposto pela Serur, o acervo fotográfico apresentado não comprova a disponibilização de diversos itens, como a infraestrutura de iluminação, geradores, banheiros químicos e camarins, em termos de quantidades e especificações do que foi contratado com os recursos federais repassados. Da mesma forma, a mera declaração dos artistas de que teriam tocado não comprova a aplicação do montante de recursos previstos com o cachê.
Com relação à execução financeira, as notas fiscais apresentadas, as quais sozinhas não seriam suficientes para demonstrar a regular aplicação dos recursos do convênio, não trazem a discriminação dos artistas contratados, os cachês e a infraestrutura disponibilizada à municipalidade.
Tenho que as demais alegações recursais foram suficientemente analisadas pela Serur, logo, por dever de síntese e objetividade processuais, remeto à instrução reproduzida no relatório que compõe esta decisão.
Por fim, o recorrente reafirma as teses recursais já analisadas nos autos em dois memoriais acostados às peças 113 e 126. Sobre a utilização desse instrumento, reproduzo, por sua clareza e síntese, os seguintes entendimentos registrados no Acórdão 689/2015-TCU-Plenário, de relatoria do Ministro Walton Alencar Rodrigues:
2.1. o direito da parte de juntar documento novo encerra-se com o término da etapa de instrução, nos termos do art. 160, § 1º, do Regimento Interno; 
2.2. os documentos e informações trazidos aos autos depois de concluída a etapa de instrução constituem memorial, nos termos do art. 160, § 3º, do Regimento Interno, e não ensejam o retorno processo à unidade técnica ou ao Ministério Público, para nova manifestação; 
2.3. o teor do memorial previsto no art. 160, § 3º, do Regimento Interno, pode ser considerado ou ignorado pelo relator, a seu exclusivo juízo, sem que a negativa represente prejuízo à defesa ou nulidade da deliberação proferida, porque essa peça, de caráter meramente informativo, não se confunde com aquela prevista no art. 454, § 3º, do CPC; 
2.4. não é cabível a aplicação analógica das disposições pertencentes à prova do processo civil ao processo de controle externo, porque a Lei Orgânica e o Regimento Interno do TCU dispõem, exaustivamente, acerca dos meios de prova disponíveis aos responsáveis.
Contudo, em respeito aos princípios do contraditório e da ampla defesa, manifesto-me brevemente sobre os argumentos adicionais apresentados nessas peças, os quais, já adianto, não afastam as conclusões obtidas com base nos elementos já constantes dos autos. 
Nos memoriais, o recorrente reafirma a tese de que houve a execução física, alegando que a Serur teria atestado o alcance da finalidade do objeto. Contudo, essa informação não está correta.
O que o auditor responsável pela instrução do recurso afirmou foi que "as novas fotografias e documentações evidenciam que o evento festivo 'Réveillon 2010' aconteceu, todavia não sustentam uma comprovação de que os bens e serviços contratados para a festividade com os recursos federais repassados realmente foram disponibilizados à municipalidade" (peça 123, p. 4) .
Dito em outras palavras, a simples afirmação de que o evento aconteceu não é suficiente para atestar a execução do convênio, pois este era composto de diversos itens de despesa, correspondentes a serviços que deveriam ter sido executados e demonstrados, detalhados no plano de trabalho acostado à peça 1, para os quais não houve a comprovação física, tampouco financeira, conforme reconheceu a própria Serur (peça 123, p. 5) :
"5.8. Todavia, conforme alega o próprio recorrente, tal acervo fotográfico não comprova a disponibilização da infraestrutura de iluminação (item d) , de geradores (item e) , de banheiros químicos (item f) e de camarins (item g) , em termos de quantidades e especificações do que foi contratado com os recursos federais repassados. 
5.9. Similarmente, os cheques (peça 95) atestam a execução financeira das contratações, entretanto não suportam uma comprovação da execução física dos itens que foram remunerados. 
5.9. No mesmo sentido, as simples declarações dos artistas que teriam tocado no evento (peças 93 e 94) não comprovam os R$ 210.000,00 que teriam sido gastos com o seu cachê (item b) . Sem outras informações adicionais, não é possível concluir que tais bandas foram remuneradas pelos valores aprovados no plano de trabalho. Em outras palavras, é 'possível' que mesmo tocando no evento, tais bandas tenham recebido um valor inferior ao declarado pelo responsável. 
5.10. Mesmo as Notas Fiscais 493 e 128 (item j) , que, sozinhas, já não seriam suficientes para comprovar o devido emprego dos recursos federais repassados, sequer atestam a despesas executadas, de modo a discriminar os artistas contratados e seus correspondentes cachês e a infraestrutura disponibilizada à municipalidade (peça 24, p. 16) ." 
Não verifico, portanto, o alegado reconhecimento, por parte da Serur, de que a execução física tenha sido demonstrada.
Essa informação é relevante quando considerado todo o contexto de irregularidades que fundamentaram a condenação do recorrente ao ressarcimento integral dos valores federais repassados, a começar pelo Ministério do Turismo, que, por meio de nota técnica, apontou diversas incongruências, inclusive divergências entre algumas despesas incorridas e o plano de trabalho, conforme informa a instrução preliminar de peça 2, p. 3, das quais ressalto:
Foi encaminhado o termo de homologação e adjudicação do Pregão Presencial 2009.12.01.1, devidamente assinado, com data de 18/12/2009. As empresas vencedoras foram Francisco do Carmo Filho Publicidades e M. A. F. Pinto. Ressaltou-se, contudo, que o valor citado para a empresa Francisco do Carmo Filho Publicidades (R$ 135.400,00) divergia do valor constante na nota fiscal emitida (R$ 125.400,00) . 
 (...) 
Foram encaminhados os seguintes contratos:
1) Contrato n° 2009.12.21.1, firmado entre a Prefeitura Municipal de Tamboril/CE e a empresa Francisco do Carmo Filho Publicidades, no valor global de R$ 135.400,00. Ressaltou-se o seguinte:
- Consta no contrato o lote 4 - divulgação do evento no valor de R$ 16.900,00, porém ele não faz parte do Plano de trabalho aprovado.
- Consta no contrato a descrição dos shows, mas não cita os nomes das bandas.
- Os valores constantes no contrato divergem dos valores do plano de trabalho aprovado.
- O valor total do contrato é diferente do valor da nota fiscal emitida pela empresa.
2) Contrato n°2009.12.21.2, firmado entre a Prefeitura Municipal de Tamboril/CE e a empresa M. A. F. Pinto, no valor de R$ 82.000,00. Ressaltou-se que o item show pirotécnico e o lote 3 - organização do evento, constantes no contrato, no valor de R$ 28.450,00, não fazem parte do plano de trabalho aprovado. Os outros itens estão com valores diferentes do plano de trabalho aprovado.
 (...) 
Foi encaminhada cópia da Nota Fiscal 493, emitida pela empresa Francisco do Carmo Filho Publicidades - ME, no valor de R$ 125.400,00, datada de 9/6/2010; e da Nota Fiscal 128, emitida pela empresa M. A. F. Pinto - ME, no valor de R$ 82.000,00, datada de 30/6/2010. Observa-se, no entanto, que na parte de discriminação dos serviços das duas notas fiscais, não houve o preenchimento com o adequado detalhamento dos itens contratados, especificando o valor de cada um deles.
Não sanadas essas irregularidades, tampouco comprovada a execução do convênio, tanto no aspecto físico quanto financeiro, o Ministério do Turismo instaurou a tomada de contas especial, com a posterior emissão do relatório do tomador de contas concluindo pelo débito correspondente ao valor integral dos recursos federais repassados.
No caso, não obstante haver o adequado detalhamento das despesas no plano de trabalho (peça 1, p. 13-14) , com a correspondente especificação da estrutura física, dos eventos musicais e dos equipamentos de sonorização de palco demandados para o festejo, o recorrente, na prestação de contas, não apresentou documentos aptos a demonstrar a execução desses itens de despesa. A ausência desses documentos, somada às demais omissões quanto à comprovação da execução física dos diversos itens previstos no plano de trabalho, ensejaram a reprovação de suas contas, conforme consignado no seguinte excerto do voto condutor do Acórdão 4216/2017-TCU-Segunda Câmara (peça 29, p. 3) :
"13. Contudo, o objeto de ambos os contratos é a realização das festividades de emancipação política do município de Tamboril/CE, ou seja, não há correlação com o projeto intitulado "Réveillon", de tal forma que há vários serviços contemplados no âmbito desses contratos que não estavam previstos no plano de trabalho do convênio analisado nestes autos.  
14. O que se observa, portanto, é que os elementos coligidos aos autos não suportam a conclusão de que houve a realização do projeto intitulado "Réveillon", custeada com a totalidade do quantum daquela avença.  
15. Ressalte-se que não há como se atestar a consecução do objeto pactuado, tendo em vista a ausência de cópias dos contratos firmados com os artistas para a realização dos shows, bem como de documentação comprobatória da efetiva realização do evento pactuado, nos moldes especificados no plano de trabalho." (destaquei) 
É importante reforçar, portanto, que ainda que comprovada a execução física, conforme pactuado no plano de trabalho, restaria pendente a construção do nexo de causalidade entre os recursos federais e as despesas custeadas naquele específico objeto. Nesse ponto, destaco o fato de que, em relação às bandas, não foram apresentados recibos ou outros documentos que comprovem que os recursos conveniais foram efetivamente percebidos pelo artista ou por seu representante exclusivo (Acórdão 1435/2017-TCU-Plenário) .
Verifico que o responsável, em memoriais, menciona o recente Acórdão 1892/2020-TCU-Plenário, que a meu ver exige que essa questão seja analisada sob novo olhar pelo Tribunal. Todavia, importa notar que aquela decisão fundamenta-se no fato de que o convênio havia sido celebrado em 2008, portanto antes da Portaria MTur 153/2009 (normativo que inaugura a exigência, na prestação de contas, de documentos comprobatórios do efetivo recebimento do cachê pelos artistas) . Ocorre que, nos presentes autos, o convênio foi celebrado em dezembro de 2009, quando já vigorava a nova Portaria, não lhe socorrendo o precedente aventado.
Sendo assim, ante a ausência de elementos capazes de alterar o juízo anteriormente formulado, não é possível reformar o julgado, como pretende o recorrente.
Feitas essas considerações, entendo que deve ser negado provimento ao presente recurso, mantendo-se inalterada a deliberação ora impugnada.
	Ante o exposto, voto por que o Tribunal adote o Acórdão que ora submeto à deliberação deste Colegiado.
TCU, Sala das Sessões Ministro Luciano Brandão Alves de Souza, em 23 de setembro de 2020.
Ministro BRUNO DANTAS 
Relator